【裁判字號】    89,再易,28
【裁判日期】    890727
【裁判案由】    交還土地
【裁判全文】
臺灣臺中地方院民事判決        八十七年度重家訴字第一○號
  原      告  曹汝株      送台.
  訴訟代理人  巫維仁律師
  被      告  崔錫祿
  訴訟代理人  江銘栗律師
  複代理人    林春榮律師
右當事人間請求損害賠償事件，本院判決如左：
    主      文
被告應給付原告新台幣參佰萬元及自八十七年六月二十日起至清償日止，按年息百分
之五計算之利息。
原告其餘之訴駁回。
訴訟費用由原告負擔二分之一，餘由被告負擔。
本判決原告勝訴部分於原告以新台幣壹佰萬元供擔保後得假執行。但被告如於假執行
程序實施前，以新臺幣參佰萬元為原告預供擔保，得免為假執行。
原告其餘假執行之聲請駁回。
    事      實
甲、原告方面：
一、聲明：(一)被告應給付原告新台幣（下同）六百萬元，並自起訴狀繕本送達之翌日
    起至清償日止，按年息百分之五計算之利息。(二)願供擔保請准予宣告假執行。
二、陳述：
  (一)緣被告為職業軍人（現已退休），與原告於民國（下同）五十六年間結婚，分別
    於五十九年十二月二十五日生有長子崔宏仁，六十一年九月二十一日生下長女崔
    宏恩，嗣於七十二年間，被告軍職為少將官階，被告即與原告商議由原告帶子女
    至美國舊金山就學，並利用辦假離婚，再與美籍人士辦假結婚之方式以取得美國
    國籍，被告則仍留在國內發展，一方面以與妻辦理離婚以杜將妻女送往外國生活
    之流言，以免影響軍中職務，一方面則可做為將來退休遷往美國生活之依據，雙
    方商議既妥，即於七十二年七月間備妥「協議離婚書」（日期為七十二年七月十
    六日），在被告之全心全力安排下（申請護照、買機票、送行等），原告於七十
    二年七月十八日攜子女先行繞道前往韓國，並依被告先前囑咐於韓國辦妥韓國律
    師認證之離婚委任書，以利被告辦理後續之假離婚手續，被告與原告完成前述動
    作後，原告第三天旋帶子女前往美國舊金山定居生活，原告並依被告之主意，囑
    家兄寫信給被告表示堅決離婚之意思，以避人耳目，被告與原告二人均無離婚之
    真意，竟共同以該不實之離婚協議書由被告於七十二年十二月九日向台北市木柵
    區戶政事務所辦理離婚登記，其後被告與原告及其等子女，即頻以電話、書信連
    絡，被告則間或利用假期前往美國相聚，原告則於七十三年間與美籍韓僑牧師辦
    理假結婚，並於取得美國國籍後即辦理離婚。被告明知其與原告係假離婚，婚姻
    關係仍續存在，係有配偶之人，竟於八十三年十一月五日與大陸地區女子李新蘭
    結婚，並於八十四年二月十五日辦妥結婚登記，後經原告向台灣台中地方法院檢
    察署提出告訴，並經檢察官提起公訴，此業經台灣高等法院台中分院八十七年度
    上訴字第二九二二號刑事案件判決有罪在案。
  (二)次查：按「因故意或過失，不法侵害他人之權利者，應負損害賠償責任」；「
    不法侵害他人之身体、健康、名譽或自由者，被害人雖非財產上之損害，亦得請
    求賠償相當之金額。」此民法第一百八十四條第一項前段及民法第一百九十五條
    第一項分別定有明文。按通姦屬故意以背於善良風俗方法加損害於他人之侵權行
    為，然重婚則異於通姦。蓋我國民法並未明定夫妻間之貞操義務，是貞操權尚非
    既存法律體系所明認之權利，故屬故意以背於善良風俗方法加損害於他人之侵權
    行為類型，惟重婚於民法第九百八十五條第一項則設有明文規定：「有配偶者，
    不得重為婚姻」。是有配偶者不得重婚應為他方配偶於既存法律體系所明認之權
    利，故夫妻之一方重與第三人締結婚姻，應屬侵害他方之權利，殆無庸疑。退步
    言之，重婚縱非侵害配偶之權利，亦屬故意以背於善良風俗之方法加損害於他方
    配偶，本件被告與原告之辦離婚係通謀而為虛偽意思表示，為當然無效，且自始
    無效，是彼此婚姻關係尚繼續存續中，且原告去美十多年來，離家背井，孤軍奮
    鬥，獨立養育二名子女，由小學、中學而念完大學，含辛茹苦，備嘗艱辛，此為
    被告心知肚明，竟置原告及其共同子女之生活於不顧，於八十三年十一月五日丟
    棄髲妻，另結新歡，與李新蘭再婚，其上開故意行為在原告得悉後，為之氣結，
    精神上受有重大打擊，嗣後原告為免於婚姻破裂，並使子女享有正常之家庭倫理
    ，不惜美國台灣來回奔波，企圖挽救，但終致失望悵然，而原告為韓國漢城大學
    畢業，曾在政大國關研究中心作研究工作，研究領域非無一席之地，於國際關係
    學術研究亦不無貢獻，原告所受精神上之煎熬，更非筆墨所能形容，故因被告上
    開觸犯重婚罪之行為，請求被告應給付原告精神慰撫金新台幣六百萬元，依民法
    第一百八十四條第一項及第一百九十五條第一項之規定，自應由被告賠償，雖如
    此仍不足以慰藉歷經十餘載精神折磨於萬一也。
  (三)被告雖一口咬定兩造確已於七十二年七月十六日有所謂協議離婚，但兩造是否於
    七十二年七月十六日真意離婚，應以七十二年七月十六日協議離婚當時雙方之心
    境及真意為準縱使兩造曾在六十五年間及六十七年間為家務事發生爭吵；當時
    軍人家屬，生活清苦，原告為貼補家計，曾經開店營商，亦曾經開小工廠，但被
    告因不要讓原告與外界接觸，出人頭地，而百般阻撓，為此雙方大發雷霆，原告
    由於被告出爾反爾，在盛氣之下，曾揚言要離婚，在衝動之餘，而有離婚之念頭
    ，但沒隔幾日，雙方顧及兒女前途及顏面相忍妥協，而言歸舊好，夫妻一輩仔相
    敬如賓，始終如一者當然有之，但吵吵鬧鬧者，亦未必以離婚結局。七十二年七
    月十六日之協議離婚完全是兩造計劃移民美國，取得美國國籍之通謀虛偽意思表
    示，作為整個計劃之第一步動作。敬請，庭上細讀附件被告崔錫祿在原告攜子女
    於七十二年七月十八日赴美後，在七十二年八月二十日寫給原告之第一封信，距
    離所謂離婚日期，只有一個月零三天，最能說明兩造當時心意，當然具有最真實
    的證據價值，從信中內容當可瞭解兩造在七十二年七月十六日是假離婚，信中內
    容如下：
    (1)信中寫道：「汝株：算算時間妳們離開家已經一個月零三天了，在這段不算長
      的日子裡，我一直在掛念著妳們，有時候想起來，真有點後悔，不應該讓妳們
      去美國的．．．」等語，從這幾句語可知當時，夫妻情篤，思念之情，躍然紙
      上，豈是真意離婚，倘若雙方已水火不融離婚，已恨之入骨，被告稱快不已，
      何必掛念，貓哭耗仔。
    (2)信中寫道：「有時候在想，這又何苦呢？在這裡又不是我們一家，到時候他們
      能過，我們為什麼不能過呢？有時候也在想，愛就是犧牲，就是奉獻，為了佳
      音、妹妹的將來，只有我們犧牲奉獻．．」等語，從這幾句語，可知兩造是為
      了怕共產黨一來，不好過，所以要設法離開台灣去美國發展，但信中仍充滿愛
      意，而為了子女前途，只好犧牲奉獻，無可怨尤，這豈是真離婚的反映。
    (3)信中又寫道：「妳們留下來以後，擺在我們面前的有下列幾點事情，第一、如
      何取得合法居留，第二、孩子們的讀書，第三、妳的工作，第四、對我的退休
      俸有無影響，第五、如何籌措妳們的生活費．．．」等情，從這幾句話可知，
      兩造當時對取得合法居留問題列為第一優先解決的問題，而一切為了讓子女能
      留美讀書，免得共產黨來了，遭受迫害，又為原告之工作而操心，亦為自己之
      官拜少將而擔心上級懷疑其對國家之忠貞程度，倘若兩造真已離婚，何須如此
      掛意，原告在美能否找到工作，能否合法居留，咎由自取，雙方既已離婚，又
      何必被告操心。
    (4)信中又寫道：「這一次的行動是最冒險而影響最大的行動．．．」等情，有關
      取得合法居留；第一、可靠性，委託的律師很可靠，這個要從他以前辦過事情
      來判斷，找結婚的對象男方很可靠，這個要從介紹人那裡了解，．．．或者是
      在談結婚條件時，就把離婚手續一塊辦好，因據我所知這樣的方式，有不少是
      假戲真做，或者等到辦離婚時，對方百般刁難，不曉得花多少錢，任其勒索．
      ．．」等情，從上面幾句話，可知被告在指導原告在美國如何找個男人辦理假
      結婚，用此方法，取得居留權，並避免假戲真作，更由此可知，兩造在台灣是
      假離婚，去美國，亦以與美國人假結婚方法取得在美國居留權。故而在台離婚
      與在美結婚都是假的，亦都是被告一手設計的步驟，倘若兩造已真的離婚，你
      走陽關道，我過獨木橋，男婚女嫁，互不相干，何必由被告代為操心，又何必
      擔心，假戲真做。
    (5)信中再寫道：「另外我想妳應該從韓國寄發一封信，從美國發一、二封信給我
      ，說明要離婚的原因，同時要表示堅定的態度，這樣上級一旦查起來，我也有
      一個藉口，否則很難掩飾過去．．．」等情，從這句話可知，原告及原告在韓
      國之兄長，雖分別寫信給被告，要求離婚，且語氣堅定，此乃被告一手設計安
      排的，事實上兩造，倘若已於七十二年七月十六日協議離婚，何必隔幾個月後
      ，再由原告及原告之兄長寫信向被告提出離婚之要求，豈不劃蛇添足，多此一
      舉益見兩造之協議離婚是假的，絕對是假的，不能弄假成真，被告卻與李女
      士重婚，顯然有悖善俗，且觸犯重婚罪，當然要負損害賠償責任。
  (四)七十四年七月三十日被告來信「燕妻：此次見面總算是結了一件盼望已久的心願
    ，看到了孩子們的成長，也看到了您臉上增加的皺紋，難道說這就是母親的偉大
    嗎？兩年來你一直活在人生地不熟的異地，而且語文又不通----雖然你我在某些
    事物的觀念與看法有若干出入，但我都由衷的對你佩服，兩個星期的團聚，也有
    幾次不愉快的插曲，但絕不會影響到我之間的一切----相信一切都是美好的讓我
    們彼此祝福與關懷，共同走向美好的將來，因為來日方長，明天更美好，對嗎？
    （證物七）這是被告退休後第一次來美與家人團聚後回台灣寫來的信，果真七十
    二年離了婚，那裡有來日方長？
  (五)七十七年元月被告來美與家人團聚，一家人歡喜的到金公園遊玩、合照，也被告
    與原告照像（證物八）為的是寄給被告大陸的家人，七十八年八月五日被告信中
    說「燕----如果是姑媽健在，----以前照片沒有收到，再把我們四個人合照的一
    張寄去兒----（證物九）。另八十一年二月二十六日被告信中說「汝妹：你曾經
    想到要設法辦理我們兩個人，八年以前離婚無效的事，這是不可能的事，假如你
    要申請離婚無效，而牽制你我兩個人及黃先生夫婦的偽造文書之罪，這是犯法--
    --的」（證物十）在此被告承認當時他是偽造文書的而且警告原告不可輕舉妄動
    。
  (六)八十六年四月二十五日女兒崔宏恩在偵查庭上作證「當時我十一歲住在美國加州
    ，我媽媽說：她正與爸爸辦理假離婚，以便在美國辦理移民，在美國與一個韓國
    人辦理假結婚」（證物十一），八十七年一月七日兒子崔宏仁作證說「父母辦假
    離婚是為了我與我母親及妹妹方便移民，父親到美國來，每次都與母親住一個房
    間」（證物十二）。
  (七)對被告抗辯之陳述：
    (1)被告又提原告所著「崔錫錄荒謬邏輯」一書，以其中之一麟片爪，主張原告於
      出國之前已有離婚之意。但查：原告在所寫的書中，雖曾提及要求與被告離婚
      之事，惟其始末乃因當年軍人待遇不佳，兩造家中經濟狀況堪憂，六十年間，
      長子崔中明亦因未能及時延醫診治而夭折，原告受其刺激，為補家用乃事先與
      被告商量，經其同意後才在被告崔錫祿協助之下向人租店作起小生意。孰知因
      被告大男人主義作祟，深怕原告之成就超越被告，事後反悔，藉故吵架，並以
      孩子為藉口，阻止原告繼續開店做生意，就在此惡性循環下，原告開公司，關
      閉公司，開工廠，關閉工廠，期間原告受不了被告之反覆無常，始曾要求離婚
      ，然均在顧及孩子及被告承諾不再干涉原告事業的情況下作罷，故尚不以當時
      兩造夫妻間之口角，驟認原告有離婚之意思，況當時約為六十年間，而本件係
      於七十二年「假離婚」，故不得以數年前雙方口角時所說的氣話要求之離婚，
      驟推論七十二年原告有離婚之意思。
    (2)「崔錫錄荒謬邏輯」是八十二年七月完稿，翌年元月印出。也就是「假離婚」
      十年後寫的。因為被告惡疾「柏金森」惡化住院，卻顛倒黑白在台灣傳言，被
      告到美國定居之後訛指發現太太有男朋友生氣回台灣中風云云，其實剛好相反
      被告有女朋友多年，只是原告取不到證據，但被告住院第三天開始就有女朋友
      與被告通話，況且被告近十年不負家計，但他又交代不清年近壹佰萬台幣的收
      入如何開銷，原告卻在美國打工養育兒女大學畢業，生活之清若，心情之狐獨
      ，殊難以筆墨形容，因此寫下該本書作為宣洩心情，究不能因該書有句氣話，
      說出當時夫妻吵架提出離婚，即誤指十多年後之七十二年七月間雙方有離婚之
      真意。
    (3)第二本書「崔錫祿的不凡人生」是被告與李新蘭重婚後，即八十五年十一月二
      十五日完稿，其中第一頁及二十八頁，更是自申請拿到崔錫祿重婚之戶籍登記
      謄本後，在台灣等候飛機飛回舊金山之途中所寫的，臨時抽換原稿而完成。有
      無離婚之真意，應以七十二年七月間出國之前之一段時間雙方之心境狀況為準
      ，不能與寫書之時間所作情緒發洩相題並論。被告以原告所寫之上開二本書，
      作為雙方有離婚事實之證據，無非藉詞搪塞。
    (4)被告所引用七十三年五月十四日及七十三年六月二日原告告所寫給被告之信件
      內容，指原告在信中已敘明要求離婚真意云云，顯係倒果為因。實則，被告深
      恐家眷移居美國，聲稱為應付其上級之調查，欺騙其長官，以免被其上級懷疑
      其對國家之忠誠，妨礙升官前途，先前已寫信給原告，要求原告按照其安排佈
      局，分別要原告自韓國及美國寫信給崔某，並囑家兄自韓國寫信給被告要求讓
      兩造離婚，且一再叮嚀語氣要堅定云云，除被告上開信函可證外，另有下列事
      證：
      原告胞兄自韓國寄發予被告之信件係於民國七十二年八月十九日作成，原告
        則於七十三年五月十九日及同年六月二日自美國寄發，而系爭協議離婚書均
        係於七十二年七月十六日作成（被告所偽造），被告係於七十二年十二月九
        日到戶政機關申辦離婚登記，倘若雙方已在民國七十二年七月十六日離婚，
        何須在「離婚」之後，寫信予被告要求離婚，惟此益足資證明，原告並未與
        被告七十二年七月十六日協議離婚，兩造根本未離婚。
      原告出國後，被告悉心安排兩造之聯絡方式，通信均以假名互稱，稱原告為
        「燕」、被告為「留住」、兩名子女為「佳音」、「妹妹」，而通信住址則
        寄至「黃太太」或「陳先生」處，之後兩造書信往返均係遵照被告所指示之
        假名及住址通信，惟系爭要求離婚之信件卻以真名「錫錄」稱呼被告，並直
        接寄至被告住所（台北市○○區○○路一四六號四樓），足資證明原告係遵
        照被告之指示發信。綜此，系爭要求離婚之信件，非出於原告要求離婚之真
        意，僅係應被告之要求所為，尚不得據該信件而主張兩造離婚。
    (5)「崔錫錄荒謬邏輯」一書是經過被告的同意寫的（證物三）被告在「訴狀」上
      提及的都是斷章取義。原告只說明其中的一麟片爪，不能窺全貌。被告在訴狀
      上敘述「----如此一來，我更是積極的辦理回復韓國籍之事，我決心在美國取
      得韓國護照同時有充餘的時間辦理居留權，我跟大哥商量之後，寄給了你第一
      封存證信，目的在跟你辦理離婚，我回復原籍」。被告來信說「燕：好像十月
      份只接到你一封信及一份前報資料的信----陳先生的出境證昨天已經辦好----
      他要去舊金山的話一定會去看你們，有關我們家的事他只知道你是為了恢復韓
      國國籍才辦手續的（辦假離婚）而且他也知道你是以韓國人的身份停留在那裡
      ----所以我希望你談的愈少愈好----」（證物四）雖然原告寫了書，但還沒有
      寫出假離婚，假結婚來在美國留下。被告在台灣說：原告在美國恢復韓國籍，
      以韓國人的身份留下美國等等，都是對外隱瞞實情的方式之一。世上沒有一國
      家是當事人在「國外」可以取得國籍或恢復國籍。這是個騙局，是欺騙被告「
      上級及朋友」的說詞，原告也不願公開實情下就按被告的說詞寫書的。
    (6)七十二年九月十八日被告來信說「燕妻：----第二，妳所要的文件（指的是協
      議離婚書）據目前所知可以辦得通，首先要在法院公證處辦理公證，然後再把
      公證的東西送去戶籍單位辦理登記，再申請所需要的文件（指的是戶籍謄本）
      ----」（證物五），同年十一月二十六日被告來信說「燕妻：----第二妳所需
      要知道的日期是今年（七二）七月十六日，不知妳的意思如何？如果妳認為不
      妥當，還可以更改，（指的是協議離婚書日期）（證物六）」在此證明，原告
      不在台灣的情況下，被告再偽造協議離婚書，並不是如被告所說，原告作好協
      議離婚書後在家裡，出國後以電話通知被告。
(八)末按「民法第一百九十七條第一項規定：『因侵權行為所生之損害賠償請求權，
    自請求權人知有損害及賠償及賠償義務人時起，二年間不得使而消滅』。所謂知
    有損害及賠償義務人之知，係指明知而言，如當事人間就知之時間有所爭執，應
    由賠償義務人就請求權人知悉在前之事實，負舉證責任」（最高法院七十二年台
    上字第一四二八號判決著有明文）。查本件原告之請求權並未罹於時效，蓋：
    (1)被告有位親戚叫劉志勇（他稱呼原告為舅媽），曾奉中國方面之指派至美國受
      訓，因原告與被告之間，實際上並未離婚，彼此間只是通謀虛偽意思表示，由
      被告在台灣片面偽造關於辦理離婚登記之文件，且是被告片面去辦理戶籍登記
      所需手續，目的是為了方便原告攜帶子女先去美國取得居留權以及就學，進而
      取得公民權，被告崔錫祿則等待軍中退休後來美依親，當時被告為軍官，在那
      個時代，不敢張揚，一切不為人知，所以除了被告的知心部屬黃敏、張雲妹夫
      妻倆人知情外，在台灣及中國大陸被告崔錫祿之親友統統被矇在鼓裡，不知不
      覺，即連在大陸被告崔錫祿之兄弟姐妹亦與原告保持書信往來，被告崔錫祿在
      大陸之弟妹寫信到美國，仍對原告以兄嫂稱呼，有信件為證。而劉志勇去美國
      舊金山受訓，亦曾至原告處拜訪，原告因夫君之親戚遠自中國而來，亦對之禮
      遇有加，不敢怠慢，劉志勇返回大陸後，亦有書信及電話與原告保持聯絡。八
      十五年十一月初，劉志勇在某次電話中，約略提到被告在大陸天津與李新蘭女
      士結為新歡，並已在台灣辦畢戶籍登記的事，而包括李女士之出生年月日、結
      婚日期，亦是劉志勇告知，雖在台灣工作的女兒崔宏恩略知一二，但卻加以
      隱瞞，未對原告明確陳述，原告乃電詢在台灣被告之軍中友人，惟彼等僅隱約
      透露點滴消息，並未確切告知，原告半信半疑，心急如焚，曾多次自美國打電
      話給被告欲予求證，但大多找不到人，偶而電話接通了，亦語焉不詳，話不投
      機而中斷。原告既傷心又迫切，乃放下工作於八十五年十一月十九日，專程攜
      男崔孩宏仁匆忙趕回台灣與女兒會合要與被告崔錫祿探個究竟，詎料，被告得
      知消息，早一天已離開台灣而往大陸投奔新歡，避不見面，原告情急，與兒女
      討論之後，決意要告崔錫錄，就在台北求教某位律師，但那名台北的律師回稱
      ：他台中未登錄無法到台中執業打官司，而且苦無確切證據云，旋在該律師指
      點下，原告即奔至台中市東區戶政事務所要請領被告之戶籍謄本，俾瞭解被告
      崔錫祿是否確已與李新蘭女士結婚，但因未帶中華民國國民身分證沒法子證明
      原告與被告之身份關係，戶政人員不准申請，原告不得要領，傷心之下，在戶
      政事務所放聲痛哭，事務所辦事人員頗表同情，翻翻戶籍登記簿不經意地脫口
      而出，告知被告已在八十四年二月十五日申請結婚登記，但仍拒絕發給戶籍謄
      本，將原告打發離去，原告拿不到證據空手而返，悲忿不已，因原告在台灣原
      有之房子已被賣掉，只能花錢住旅館，無片瓦覆蓋，亦無立足之地，在八十五
      年十一月二十五日惆悵失望地返回舊金山。原告所寫的回憶錄：「崔錫祿不凡
      人生」其中第一頁及第二十八頁，就是在住台灣旅館（夜不成眠，只好用生硬
      的中國字寫文章）及飛返舊金山之飛機上加寫的。回到舊金山後，立即去印刷
      廠抽回原稿，加上第一頁及二十八頁內容付梓，並附註完稿日期為八十五年十
      一月二十五日。
    (2)八十六年一月二十二日原告不甘心又來到台灣，並且帶了中華民國身分證（上
      有配偶崔錫祿之記載），經被告軍中好友某將軍透過其友人之介紹，輾轉至台
      中市找到巫律師，將十多年前假離婚之經過逐一傾訴，原先巫律師百般勸止興
      訟，但原告一再堅持半生所受委曲，在美隻身代被告扶育兒女，如今均已品學
      俱優大學畢業，預期即將與夫君共享天倫，頤養餘年之際，被告竟假戲真做，
      棄置髮妻，另結新歡，一定要循法律途徑，還以公道，並重整家庭倫常等情，
      巫律師不得已始允予接案，爰囑原告持國民身分證，以利害關係人身份再去東
      區戶政事務所請領被告之戶籍謄本，倘若戶籍謄本確有崔某與李新蘭之結婚登
      記，始有充分及確信之證據因偽造文書部分追訴時效已消滅，所以只能提出
      重婚之追訴在領到被告之戶籍謄本之後，迫不及待，乍看之下，果然記載被
      告與李新蘭於八十三年十一月五日在大陸結婚，八十四年二月十五日申登此
      時，既傷心又氣結，原本期待那是被告親友間之﹁謠言﹂，如今，卻是夢靨成
      真，剎時心痛如割，眼前一片茫然，不知所措
    (3)綜上所述，原告是在八十六年一月二十二日向台中市東區戶政事務所申領到被
      告之戶籍謄本當天，始確切的知悉被告與大陸女子李新蘭重為婚姻，在此之前
      ，僅是聽聞道聽塗說，只是傳聞而已，未獲證實，亦無確信之證據，原告於八
      十六年一月二十五日具狀對被告提出重婚罪之告訴，檢察官於八十七年四月二
      十九日偵查終結提起公訴（台中地檢八十六年偵續二三二號）該案繫屬台中地
      院後，原告於八十七年六月九日遞狀提起本件刑事附帶民事訴訟，請求非財產
      上之損害賠償（精神撫慰金），並未逾請求權時效。故揆上開說明，本件被告
      主張原告之請求權業已罹於時效，是對其有利之事實，自應由被告負舉證之責
      。
三、證據：提出信函影本十二份、戶籍謄本一份、崔錫祿荒謬邏輯一書節本影本二份
    、病房探望紀錄影本一份、照片四幀、偵查筆錄影本二份、電話通話紀錄影本一
    份、護照影本一份、居留證影本一份及引用原告於台灣高等法院台中高分院八十
    七年度上訴字第二九二二號刑事案件中所提之證據資料為證。
乙、被告方面：
一、聲明：(一)原告之訴及假執行之聲請均駁回。(二)如受不利之判決，願供擔保請准宣
    告免為假執行。
二、陳述：
  (一)按刑事判決所為事實之認定，於獨立民事訴訟之裁判時本不受其拘束，上訴人所
    提之附帶民訴既因裁定移送而為獨立之民事訴訟，則原審依自由心證為與刑事判
    決相異之認定，即無違法可言。換言之，其民事訴訟之裁判不受刑事判決認定事
    實之拘束，此有最高法院五十年台上字第八七二號、四十九年台上字第九二九號
    等判例可參。是本件並不受  鈞院八十七年度訴字第一二四三號及台灣高等法院
    台中分院以八十七年度上訴字第二九二二號刑事判決之拘束，且該案已由被告依
    起上訴，自不得作為不利被告認定之依據。
  (二)復按當事人主張有利於己之事實者，就其事實有舉證之責任，民事訴訟法第二百
    七十七條定有明文。兩造雖於五十六年間結婚，惟於七十二年間已達成離婚之協
    議，由被告找黃敏及原告找張雲妹為證明人，且由原告書立委任書，授權張雲妹
    辦理離婚事宜，此經黃敏、張雲妹在刑案審理中到庭證實，並有原告所提戶籍謄
    本可稽，該委任並由原告至韓國期間，於七十二年七月二十日在韓國辦理公證，
    再寄回台灣，被告並於七十二年十二月九日持至台北市木柵區戶政事務所辦理離
    婚登記事宜，兩造間自已不具婚姻關係。蓋依本案刑事卷偵查筆錄所載，證人張
    雲妹在偵查中已到庭證稱：「當時曹女之委託書是在我住家寫的，所以，我才同
    意作離婚協議的證明人，曹女當時在台灣，委託書的筆跡也是曹女的字」「（離
    婚同意書）是她本人寫的」，原告在同一偵查筆錄亦坦承「離婚同意書是我寫的
    沒錯」之事實。又原告於起訴狀已自認其於七十二年七月十八日出境前往韓國，
    而依原告於他案（即  鈞院八十七年度家訴字第一○六號）起訴狀所提之委任書
    及離婚同意書之記載，係於一九八三年即民國七十二年七月二十日在韓國公證人
    處完成該二文書公證事宜，原告於偵查中亦坦承各該文書係由其所自為，原告若
    無離婚之意思，何庸親自授權張雲妹辦理離婚事宜並利用返回韓國之機會，辦理
    公證事宜者，此足證兩造當時確有離婚之意思。況被告若偽造協議離婚書，掩飾
    猶恐不及，原告又何能取得該協議書而向檢察署提出告訴？是原告主張離婚協議
    書係被告所偽造及原告無離婚之意思，均與事實不符，被告否認之。
  (三)原告在  鈞院刑事庭審理時既已坦承：「崔錫祿的荒謬邏輯」一書，係其書寫、
    印製及發送，依該書第一四五頁所載，完成寫作時間為八十二年七月，距被告與
    大陸女子李新蘭再婚之日八十三年十一月五日相距一年四月，自較可信。該書既
    載明：﹁你又與人一再強調我與你溝通上有問題因此發生婚變．．．．．崔錫祿
    ！你糊（係胡之誤）說些什麼，我與你並非有語言上的問題，而是存著知識與思
    想上的鴻溝」（見第十二頁）「你曾經承諾再也不干涉我的事業，因此我與你妥
    協離婚的決心，但，你達到了你的意願，你又變卦，我必須離婚與孩子之中選擇
    一方」「在大嫂追問下我坦承婚姻的挫折，母親得知，痛哭失聲，三哥得知，大
    發雷霆說『離婚回來，我們來養你們』」（見第二十頁）「我再也不願面對你長
    臉，就坦然提出離婚，我連何以提出離婚也不肯講，我要你想．．．．．我決心
    堅定，沒有任何情緒化的言詞」（見第二五頁）「公司出讓，我撕棄信件在內的
    一切屬於我個人的東西，決心帶孩子回韓國，我一切家事不作，看到什麼丟什麼
    ，抓到什麼砸掉什麼，逼你同意離婚」（見第二七頁）「大哥心痛萬分，他曾提
    議放棄孩子，先離婚回來再爭取孩子，或是先帶孩子到韓國再在韓國打官司，因
    此，我韓國的戶籍一直都沒註銷」（見第三四頁）「你何以看著我蒐集資料送去
    公證連一聲也不啃（吭之誤），又你何以出發的前晚不肯坐下來談正事」「我何
    以要走出你的陰影，你在你國土上徹底實行你的荒唐計劃．．．．．，我只有帶
    孩子跳出你的陷阱」（見第四五頁）「我料想你可能又耍我、變卦、食言，因此
    ，我先經過韓國委託律師辦理回復韓藉之事宜，又留下兩封存證信函」「大哥堅
    定的說：『儘可能留在美國，不久將來，韓國與中共邦交，未來孩子的國藉可能
    麻煩，如果不能留，把大的留在美國，妳帶小的回台灣，藉此機會讓崔錫祿知道
    ，妳兄長還活著，不許胡來，我出面解決．．．．．』，如此一來，我更是積極
    的辦理回復韓籍之事，我決心在美國取得韓國護照同時有充餘的時間辦理居留權
    ，我跟大哥商量之後，寄給了你第一封存證信，目的在跟你辦理離婚，我回復原
    籍」（見第四七頁）「在我前面認錯，把假面具拆開，終止製造騙局，一切解決
    ，你走你的路，我走我的路，我再也不要看到你﹂（見第九三頁）「我決心藉此
    出國的機會解決問題，我實在是無法再容忍你的虛假行為，我決心帶孩子留下美
    國，假使不能，把孩子送人收養，回台灣與你攤牌．．．．．民國七十二年七月
    ，我與你辦妥離婚，但你申報是十二月九日」（見第九四頁）「我早已數次提出
    離婚，你何以不肯，你寧可受我侮辱，你為的是什麼，你如此愛我？」（見第一
    一三頁）「我不信任你、不想看你、不願聽你聲音、不願看你寫的字，我這一生
    唯一看不起的人是你」（見第一一五頁），此均在敘述原告於七十二年七月十八
    日搭機離開台灣時之心境，原告竟稱此在敘述以前之狀態，顯與事實不符。足證
    曹汝株於七十二年七月十八日搭機離台前，確實與被告感情破裂，並主動提議離
    婚，其於起訴狀所為「假離婚」之主張，自非實在。
  (四)我中央政府於三十八年撤退至台灣，自是年起，中共即聲言解放台灣，至七十二
    年，已逾三十四年，被告若懼於中共，豈有在這三十四年間均無任何移民之舉動
    者？又台灣在七十二年間，政局並無任何不安情事，，被告更未曾向美國申請綠
    卡，原告於起訴狀竟虛構「於七十二年間，．．．．．．台灣政局動盪不安，中
    共聲言解放台灣，被告．．．．策畫將原告母子三人移往美國，設法取得綠卡，
    待被告退役後，即可前往美國依親而藉以取得綠卡」等事實，足證原告為達目的
    ，不擇手段。
  (五)按外國人為中國人妻者，取得中華民國國藉，但依其本國法保留國籍者，不在此
    限，國籍法第二條第一款定有明文。又韓國不允許雙重國籍，此為原告在  鈞院
    刑事庭審理時陳明，而依原證一戶籍謄本所載，原告原為韓國人，嗣取得我國籍
    ，於民國五十六年九月八日設籍，故原告於當時已喪失韓國國籍。原告在其所著
    「崔錫祿的不凡人生」一書中一再述說：「我帶著不懂事的孩子，也沒人直接指
    引下延長簽證、回復韓籍、辦理居留權」「當初孩子隨我恢復韓國籍，理所當然
    的我有孩子的監護權，但一年後的一九八四年十一月，你偽造文書更改為你自己
    有監護權」，原告若未與被告離婚或僅係假離婚，何以辦理回復韓國籍事宜？
    此亦足證明原告主張均與事實不符。
  (六)又原告於七十二年八月間，在韓國完成離婚同意書、委任書之公證事宜後，始寄
    交張雲妹，以委託其辦理離婚事宜，原告為免被告拒絕離婚，更透過其兄於七十
    二年八月九日發函被告稱：「我希望你，幫她忙，給她離婚，這樣，對你們家庭
    好」，被告認已無法留下曹女之心，遂接受，惟被告無法接受原告離台前所留下
    之協議離婚書上所載條件，遂與曹女電話協商，而達成另一協議離婚書上所載條
    件，並將該協議離婚書寄至美國交與原告，經原告確認無誤後，被告始於七十二
    年十二月九日至台北市木柵區戶政事務所完成離婚登記手續。該協議離婚書若係
    被告所偽造，被告自無仍寄交原告，致其在告訴狀內得提出該書面以當證據者，
    是原告一再指訴該書面係被告偽造，顯非實在。
  (七)原告於七十三年五月十四日自美國發信，同月十九日寄達被告之信件中，除載明
    ：「我為孩子們的事情，不得不通知你一件事情，那就是我要結婚」「同時我希
    望你也早日能遇合意的對象，過幸福美好的生活」「我們雖已分手了，但為孩子
    的心是同一條線，只要孩子自立了，你對我如何都不關我的事，也就寫信給孩子
    們引導好方向，你的一句比我的十句有用」，並附上曹女與美籍人士結婚之結婚
    證書，同年五月二十九日再度自美發信，六月二日寄達被告之信件中亦載明：「
    我今天起筆，違背了我的個性，但為孩子，我屈服，我真沒有想到孩子的個性那
    麼倔強，孩子們對我不滿的態度使我知道我當初的想法是多麼幼稚」「我一時衝
    動，造成千故（古之誤）不可原諒的局面，這一切我都擔當，我都能忍，但孩子
    們對我的冷淡，我無法忍受」「如你能找到好賢內助，你們願意，我放棄當初的
    要求，把兩個孩子或宏仁一個孩子，請你們來監護」「這件事大人協調之前，最
    好不能讓孩子知道」等意旨，此與協議離婚書所載「次子崔宏仁、長女崔宏恩歸
    其母監護」及於七十三年十二月二十日至戶政事務所辦理崔宏恩、崔宏仁監護權
    變更事宜均相符，兩造若僅係假離婚，原告何庸積極爭取子女之監護權，嗣見無
    法與子女相處後，始又與被告協商而變更原所為監護權之約定者？是原告前所為
    「假離婚」之主張，顯與事實不符。
  (八)依原告前開信函所載，其與被告協商過程，均隱瞞其子女，崔宏仁、崔宏恩自無
    法知悉事實真相。又崔宏仁、崔宏恩當時年僅十三、十一歲，正值反抗期，為子
    女之利益，對子女施以善意「假離婚」之謊言，乃合常情，自不得據崔宏仁在偵
    查中所為證詞及曹汝株所提被告期盼復婚之信件，而認曹汝株與被告間於七十二
    年係假離婚。而依原證十五偵查筆錄所載，崔宏恩已陳明所謂假離婚，係原告告
    知，則崔宏恩之證詞，自屬傳聞，無證據能力，不得據以為有利原告之認定。
  (九)兩造間之離婚既書立「協議離婚書」，並由兩造分別找黃敏、張雲妹為證明人，
    在該協議書上用印，黃敏、張雲妹又具夫妻關係，平時無所不談，故除黃敏知被
    告及張雲妹知原告有離婚之意思外，更因黃敏與張雲妹之對談，而知兩造均有此
    意思，不得僅因黃敏係被告所找之證明人，未與原告直接對談，即認其不具「兩
    人以上證人」之資格。況民法第一千零五十條之所以定須有「二人以上證人之簽
    名」，主要在分別確定離婚當事人各自有離婚之意思，故無庸該二證人均見聞離
    婚當事人雙方均有此意思。
  (十)依原告所著「崔錫祿的荒謬邏輯」及「崔錫祿不凡的人生」二書中，一再陳明原
    告迭次提議離婚，並遭被告拒絕，七十二年七月，又將小孩帶至美國，被告若仍
    不同意離婚，即將小孩送人收養，再返台與被告攤牌等事實，而被告身為職業軍
    人，無法出國，為免原告真將小孩送人收養，始勉強同意原告離婚之要求，並在
    協議離婚書上簽字，則被告係出於無奈始與原告離婚，已屬至明。被告既因迫於
    無奈始離婚，自積極地以信件表達情意，以期挽回原告之心，並進一步完成復婚
    事宜，此即原告得於離婚後，仍持續接獲原告信件之原因，自不得倒果為因，將
    被告期盼復婚之信件，解為兩造於七十二年七月無離婚之真意。
  (十一)綜上所陳，被告與曹汝株七十二年間已因協議離婚並完成登記事宜，並無不實情
    事，已至為明確，  鈞院八十七年度家訴字第一○六號民事判決亦同此見解而駁
    回原告之訴，兩造間之婚姻關係已不存在，洵堪認定，是原告主張被告有重婚之
    事實，而請求損害賠償，顯無理由，爰求為判決如聲明。
  (十二)末按因侵權行為所生之損害賠償請求權，自請求權人知有損害及賠償義務人時起
    ，二年間不行使而消滅，民法一百九十七條定有明文。原告於八十五年四月九日
    自美國所發送之明信片已載明：「現在卻到大陸繼續滿足你的許（虛之誤）榮心
    ，也養活三口人，又負兩個別人兒女的研究所學費」，在原告所著「崔錫祿的不
    凡人生」一文中亦分別載明「如今你沒有累贅，但你卻有固定的收入，你可再娶
    年青的，也可養繼子繼女，也供他們唸研究所。你已結婚兩年多，你為什麼如此
    偷偷摸摸黑箱作業呢？我早就知道你已在大陸結婚，但我不願對外揭穿你這個秘
    密」（見第二七頁）「女兒是一九九四年六月到台灣。同年七月你到大陸，同年
    十一月你與一個天津女子結婚，翌年即一九九五年一月你從大陸回台灣，同年二
    月十五日在台灣戶政單位辦了結婚登記。李新蘭是民國○○○年○月○○日出生
    」「我經人得知，你不但結了婚，而且你負擔繼子學費送他唸研究所。因此我跟
    女兒說，下次你爸爸回來，你要提學費的事，看他願意幫你多少」「一九九五年
    九月，你又從大陸回台灣，約女兒到一館子吃飯．．．．．．，其實女兒早知道
    你已結婚了，也知道你送繼子唸研究所。她祇是等著你說真相。她問你『爸，我
    去唸研究所，你一年給我多少？五千美金？三千美金？』」（見第二八頁）「其
    實我早已知道你已經在大陸購屋，而且也知道你在出售台中的房子。你的目的是
    買大房子接李新蘭過來台灣」（見第三二頁）「一直到去年（一九九五年）十月
    ，也就是我知道你負擔繼子學費送他唸研究所之後，我在電話中破口罵你，你才
    寄來美金壹萬元」（見第三六頁）「原來女兒不肯去台中拿那些文件，但我說服
    了她，我說『你不要，那個房子就變成大陸女人的，你爸爸早一年半前把她的戶
    口弄到台灣來了』（見第三七頁）」，此均足證明原告於八十四年十月以前，已
    知被告再婚，並知配偶姓名及出生年月日，且原告在「崔錫祿的不凡人生」一文
    中，僅於第一頁及第三十九頁記載時間「民國八十五年十一月二十五日」「民國
    八十五年十月三十一日」，第二十八頁則無日期，足證該文除第一頁係於八十五
    年十一月二十五日補述外，其他均在同年十月三十一日即完成，原告於八十七年
    十二月三十一日審理時稱「第一頁、第二十八頁是在八十五年十一月二十五日完
    稿，書內有記載」，亦與事實不符。原告既於第二十八頁已詳述「李新蘭是民國
    ○○○年○月○○○日出生」之事實，竟稱八十六年一月二十三日申請戶籍謄本
    始知悉，顯與事實不符。原告既於八十四年十月以前即知被告結婚之事實，竟於
    逾二年後始提起本件訴訟，被告自得為時效之抗辯，經此抗辯後，原告之訴亦屬
    無理由。
三、證據：提出台灣台中地法院檢察署八十六年度偵字第二八九七號偵查筆錄影本二
    份、原告之委任狀及離婚同意書影本各一份、崔錫祿不平凡的人生節錄影本三份
    、信函影本五份、本院八十七年度家訴字第一０六號民事判決影本一份及教育廳
    函影本一份為證。
丙、本院依職權調閱台灣高等法院台中分院八十七年度上訴字第二九二二號妨害婚姻
    刑事卷宗，並向國軍薪俸資料管制處函查被告退休俸給明細。
    理    由
一、原告起訴主張：兩造曾於五十六年間結婚，婚後分別於五十九年十二月二十五日
    生有長子崔宏仁，六十一年九月二十一日生下長女崔宏恩，嗣兩造協議由原告帶
    子女至美國定居、移民，為避免影響被告軍中職務，故兩造於七十二年七月十六
    日辦理假離婚，其後兩造經常以電話、書信聯絡，被告並間或利用假期前往美國
    相聚，詎被告明知兩造係假離婚，婚姻關係仍續存在，係有配偶之人，竟於八十
    三年十一月五日與大陸地區女子李新蘭結婚，並於八十四年二月十五日辦妥結婚
    登記，被告重婚行為顯係侵害原告之權利，且故意以背於善良風俗方法加損害於
    原告，爰依民法第一百八十四條第一項及第一百九十五條之規定，請求被告給付
    非財產上之損害賠償六百萬元等情。被告則以：兩造已於七十二年七月十六日協
    議離婚，並非假離婚，且被告於八十三年十一月五日與大陸地區女子李新蘭結婚
    ，並於八十四年二月十五日辦理結婚登記，而從原告所寫之書信及所著「崔錫祿
    的不平凡人生」一書均可證明原告於八十四年十月以前即已知悉被告結婚之情事
    ，故原告上開請求權已罹於二年時效等語，資為抗辯。從而本件兩造爭點為：(一)
    兩造於七十二年七月十六日之協議離婚，究竟有無離婚之真意？(二)原告上開侵權
    行為損害賠償請求權是否罹於二年時效？
二、原告主張：兩造曾於五十六年間結婚，婚後分別於五十九年十二月二十五日生有
    長子崔宏仁，六十一年九月二十一日生下長女崔宏恩，嗣兩造於七十二年七月十
    六日協議離婚，並於同年十二月九日辦理離婚登記，被告於八十三年十一月五日
    與大陸地區女子李新蘭結婚，並於八十四年二月十五日辦妥結婚登記等情，業為
    兩造所不爭，應堪採信。另原告主張兩造於七十二年七月十六日之協議離婚係假
    離婚，兩造為係通謀意思表示而為協議離婚，並無離婚之真意等情，業為被告所
    否認，經查：
  (一)兩造之長子崔宏仁曾於偵查中證稱：伊父即被告與其母是辦理假離婚，以方便伊
    與妹妹崔宏恩及母親辦理移民，是家庭如此決定的，伊等自前往美國後，被告除
    了第一年沒來，後來陸續有至美國，在美國期間被告均有與伊母同住一個房間，
    另被告約二個禮拜會打一次電話，信則一個禮拜一封，分則寫給伊母親及小孩，
    約過了五年後就比較少等情（見八十六年度偵續字第二三二號偵查卷第一四六、
    一四七頁）；被告之長女崔宏恩亦於偵查中證述：當時伊等在美國加州，伊母有
    說她正與被告辦假離婚，以便在美國辦移民取得美國身分證，之後伊母在美國與
    一個韓國人辦理假結婚，隔了一年多離婚，被告在伊十二、三歲時每一年均有來
    美國與伊等共同生活等情（見八十六年度偵字第二八九七號偵查卷第四五頁、台
    灣高等法院台中分院刑事卷第一宗第一一九頁），且有原告提出被告至美國與原
    告及子女團聚出遊之照片四幀附卷可稽，從照片觀之，兩造感情仍屬親暱，足徵
    兩造子女於偵查中之上開證詞應非子虛。
  (二)兩造協議離婚後，兩造書信往來頻繁，被告於信中多次談及如何掩飾假離婚，如
    何取得合法居留，被告如何思念、關心原告及子女，被告退休或子女就學不住家
    後，被告與原告二人應如何共同安排生活等細節，茲依信件內容分述如下：
    (1)被告於七十二年八月二十日致原告之信中載明：「：：：算算時間，你們離開
      家已經一個月零三天了，在這段不算長的日子裡，我一直在掛念你們：：：有
      時候想起來真有點後悔，不應該讓你們去美國的：：：有時候在想，這又何苦
      呢？在這裡又不是我們一家，到時候他們能過，我們為什麼不能過呢？有時候
      也在想，愛就是犧牲，就是奉獻，為了佳音、妹妹的將來，只有我們犧牲奉獻
      了：：：你們留下來以後，擺在我們面前的有下列幾點事情：第一、如何取到
      合法居留，第二、孩子的讀書，第三、你的工作，第四、對我的退休俸有無影
      響，第五如何籌措你們的生活費。以上這五件事，最重要的莫過於第一件取得
      合法的居留，這個問題獲得解決的話，其他問題都跟著自然解決。至於說我的
      名譽問題、退休問題，相信我在這裡會應付過去，請你放心，至於錢的問題也
      簡單，那只有賣房子一條路，在沒有賣以前只有借來應急。剩下來的一至三問
      題，只有靠你去分析判斷用最好的方法去解決問題，我只有配合你取到你說需
      要的東西，所以希望你要特別的留心謹慎才行，因為這一次的行動，是做的最
      冒險而影響最大的行動。：：：所以說只須成功，不能失敗。現在我提出以下
      的意見，可供你參考（有關取得合法的居留）第一、可靠性︰委託的律師很可
      靠（這要從他以前辦過事情來判斷），找結婚的對象（男方）很可靠，這個要
      從介紹人那裡了解，或者是談條件的時候來判斷：：：在談結婚條件時，就把
      離婚手續一併辦好，因為據我所知，這樣的方式有不少是假戲真作，或則是等
      到辦離婚時，對方百般刁難：：：」、「：：：可以取得合法居留，希望你多
      瞭解一下，總之用婚姻的辦法是最下策，是吧！另外我想妳應該從韓國發一封
      信，從美國寄發個一、二封信給我，說明要離婚的原因，同時要表示堅定的態
      度，這樣上級一旦查起來，我也有一個籍口，否則很難掩飾過去：：：其次妳
      以後寄信或者是打電話，希望用尹燕，及留住的名字，他們兩個就叫佳音，妹
      妹好啦，寄信的地址寫到黃太太那裡好啦或者陳久華那裏：：：離婚手續我正
      在設法辦理，但是希望能在九月一日以後再辦理，因為我恐怕有所改變，同時
      我希望你在台北時間八月廿八日二十一時三十分左右給我一個電話，打到陳先
      生那裡：：：」（參見八十六年度偵字第二八九七號偵查卷第一○二頁、八十
      六年度偵續字第二三二號偵查卷第五四、五五、五八頁、本案卷宗證物袋附件
      一、附件二）。
    (2)被告於七十二年九月七日致原告之信中載明：「燕妻︰妳好嗎？非常想念你們
      ：：：有關你們在那裡合法居留的事，是不是可以不用妳所說的辦法，假如佳
      音與妹妹可以被人收養是不是可以不用妳所說的辦法，假如佳音與妹妹可以被
      人收養，滿十八歲後可以申請父母前往的話，那麼可不可以先讓他們辦理收養
      手續，妳也留到那裡照顧他們，等到五、六年之後再辦是否行的通：：：請你
      與律師詳細研究：：：其次如果採用妳的辦法，不知所要找的對象是美國公民
      呢？還是取得合法居留的僑民？如果妳所需要文件都寄給妳，大概要多久才能
      辦好？同時我也希望知道辦理的詳細過程，因為我知道了過程與所需要的時間
      等問題，才能決定用何種方法取得妳所要的文件：：：」、「：：：如果我把
      妳所要的文件寄去，從律師開始辦結婚起，最慢要多少時間可以拿到綠卡？拿
      到綠卡又要多少時才可以辦理離婚？第二，妳說妳可以在那裡居留一年是合法
      的，護照是兩年。如果一年以後再辦結婚可以嗎？或者是在護照的兩年內都可
      以辦？或者是最慢在什麼時候必須辦理完畢才行？第三，要以結婚辦法來辦綠
      卡的話，結婚的對象是美國公民呢？或者是已經取得綠卡的僑民？如果是取到
      綠卡的僑民的話，一定會拿到綠卡嗎？這兩種對象那一種比較容易辦？以上這
      三個問題，其實包括了很多小問題，妳務必看清楚一個一個的簡明的答覆。其
      次以後寫信也要約定幾件事：一、凡是寫給我的信件，必須用崔留住的名字（
      但除去要求離婚的信以外），妳用尹燕名字，孩子用佳音與妹妹或圓圓（也要
      告訴孩子）。二、寫真實姓名的信寄到家裡，假姓名的信寄到金太太那裡，不
      可以東寄一封西寄一封。三、如有重要急事可用電話接到陳先生那裡，請他轉
      給我，不重要的電話用叫人的方式找我講話，然後聽陳先生說：崔先生不在，
      請兩小時候後再打來；那麼請妳掛斷兩小時以後再接找我的電話，如果我在辦
      公室的話，一定去接電話，如果是我用叫人的方式找妳講話，妳可以說不在：
      ：：」（參見八十六年度偵續字第二三二號偵查卷第六○、六三頁、本案卷宗
      證物袋附件三、附件四）。
    (3)被告於七十二年八月二十日致崔宏仁、崔宏恩之信中載明：「佳音、妹妹：能
      看到你們的信是件愉快的事：：：這次媽媽帶你們去美國完全是為了你們兩個
      ，相信你們是知道的：：：所以希望你們要立志好好讀書，準備將來為國家為
      社會服務：：：」（參見八十六年度偵續字第二三二號偵查卷第五二頁、本案
      卷宗證物袋附件五）。
    上開信件係被告於七十二年八月二十日及同年九月七日致原告及子女之信函，其
    時距離兩造協議離婚時間即七十二年七月十六日僅有一月餘，而被告於上開信函
    中，載明兩造如何安排原告攜子女赴美就學，並取得居留權而辦理假離婚，且為
    掩飾假離婚，安排如何以較隱密之方式保持聯絡，被告並約定告訴人除要求離婚
    之信以外，其餘信件之往來均用假姓名，以免軍方懷疑，而影響被告軍中之前途
    。被告甚至連原告在美辦理假結婚取得居留權之細節，均縝密思考並予以建議，
    若兩造果真已協議離婚，依常情兩造必因離婚而關係不佳，被告豈會主動表達思
    慕之情？又豈會主動涉入原告生活，安排原告及子女赴美定居之一切事宜？且由
    被告上開信函內容，更足資證明原告於七十三年間與美籍韓僑牧師所辦理之結婚
    亦係假結婚，目的在於取得美國國籍，並於取得美國國籍隨即辦理離婚。
    (4)被告於七十四年五月三十日致原告之信中載明：「燕：此次見面，總算是了結
      了一件盼望已久的心願，看到了孩子們的成長，也看到了您臉上增加的皺紋，
      難道說這就是母親的偉大嗎？兩年來你一直生活在人生地不熟的異地：：：雖
      然你我在某些事物的觀念與看法上，有若干出入，但我卻由衷的對你佩服，兩
      星期的團聚，也有幾次不愉快的插曲，但絕不會影響到你我之間的一切：：：
      」（參見本案卷宗證物袋附件八）。
    (5)另被告致原告信函中載明：「燕：你已離開這裡一年了，在已往的很多通信中
      ，有很多重要的事想寫而不能寫；在電話中想講又不能講。這一次親家曹先生
      夫婦去美探親，順便要去看你。所以特別請他們帶封信給你。也好研究一下我
      們的事。第一、我退休之後究竟應該是留在這裡，還是去你們那裡，如果是去
      你們那裡團聚，當然不會像現在這樣兩頭牽掛，彼此不放心。：：：第二、是
      有關你們戶籍戶口的問題，現在是我們分開的，如果是在我退休之前，將我們
      四人的戶籍恢復以前在一起，或者是只把孩子歸到我的戶口內，你仍然留在另
      一戶籍，或是保持現在分開的現狀不動等等不同的方式：：：」；「：：：妳
      們每次來信，我都連續看四遍才放下，在沒有接到下次來信之前，每天午覺或
      晚上睡覺之前，都要再拿出來看一遍才睡，這樣就好像你們都在身邊一樣，又
      重新找回了失去的溫暖，尤其這封信裡面充滿了情感，勇氣與力量：：：我會
      珍惜妳這份情意，也會敬佩妳的無比勇氣與智慧：：：」；「燕：：：：從妳
      最近的來信中，知道妳最近又在為工作變更而煩惱、緊張、不安，願上帝祝福
      妳，照顧妳：：：同時與韓國牧師的事，也能順利的解決：：：我現在已在辦
      理出國手續：：：我想在七月初動身，大約可在妳們那裡停留三個星期：：：
      」；「：：：此次休假去你那裡，在未走之前已經自己拿定主意，一切順從你
      的意思，避免為了雞毛蒜皮的事與你發生不愉快：：：可是三個星期下來，我
      們仍然是為了某些小事而爭議，難道這就叫做本性難改嗎？請原諒我這多年來
      養成的個性，不管發生任何的事：：：但我永遠是愛你的，這個愛你的心，永
      遠是不會變的」；「：：：目前這種東西分離的生活，不是長期的辦法，如果
      再有二、三年他們兩個都因讀書而不住在家裡，到時候只剩下你一人在家：：
      ：所以二、三年後不是我去你那裡，就是你回到台灣才是，可是不管住到那裡
      ，我們必須有職業有工作才行。因為他們兩個讀書正需要我們賺錢來支援他們
      才行。如果我去你那裡，非要安排我的工作才行。我的工作只有一件事可做，
      那就是你開店，我來協助你打雜。如果是回來的話，安排你的工作要難，所以
      想來想去還是在你那裡開洗衣店或者是文具店都可以。因此我同意你的看法，
      同時也會盡力支援你：：：」；「：：：目前這種東西分離的生活，不是長期
      的辦法，如果再有二、三年他們兩個都因讀書而不住在家裡，到時候只剩下你
      一人在家：：：所以二、三年後不是我去你那裡，就是你回到台灣才是，可是
      不管住到那裡，我們必須有職業有工作才行。因為他們兩個讀書正需要我們賺
      錢來支援他們才行。如果我去你那裡，非要安排我的工作才行。我的工作只有
      一件事可做，那就是你開店，我來協助你打雜。如果是回來的話，安排你的工
      作要難，所以想來想去還是在你那裡開洗衣店或者是文具店都可以。因此我同
      意你的看法，同時也會盡力支援你：：：」；「：：：至於我個人，不管狀況
      如何，在今年年底以前一定要去美國，也可能暑假八月份，如果是年底的話，
      可以多領台幣四十多萬元（美金不到二萬元，包括退休金）去了以後，先學一
      年英語再說，不知你的看法如何？下次談。」；「說實在的，我們結婚十八年
      中，在認識我們的朋友同學中，大家異口同聲的都說：我們是幸福的家庭，而
      且也都說你能幹，你了不起等等的讚美：：：」；「：：：最近的幾次信中，
      可能由於你我之間都有自己的個性以及觀念上也有差異，再加上文字表達的限
      制，說不定會造成無味的煩惱，不管過去、現在或未來，不論當面爭執也好，
      書信爭執也好，但是我對你的愛心與敬佩之意，是永遠不會改變的，同時對我
      們的婚姻是滿意的，感覺是幸福的：：：」；「：：：希望你能保持一個健康
      的身體，比什麼都重要，其次我在想，以前我們都在為孩子們著想，現在也應
      該為我們自己想想了，一切等見面以後再談。（明天三十一日就是我們結婚二
      十週年，很抱歉沒有帶給你快樂）留住啟七十六年十月三十日」；「：：：上
      次與你談到孩子讀大學以後，不需妳照顧的時候，究竟是回到台灣來，還是留
      在美國，完全由妳來決定，妳認為在那裡比較適應，比較愉快，妳就在那裡，
      至於我嗎？不必考慮，我會牽就妳的，不管民間的禮俗或者聖經上說做妻子的
      應該順從丈夫，但是我認為順從妳，比較容易做到：：：」（參見本案卷宗證
      物袋附件六、七、十至十七）。
    由以上信件內容可看出被告於告訴人攜子女赴美後，對告訴人及子女之思念、牽
    掛，及被告多次赴美與告訴人及子女團聚，更規劃被告退休後或子女就學不住家
    時，被告係赴美依親或告訴人返台等二人如何共同生活等細節。雖被告與告訴人
    二人雖因對某些事物之觀念及看法上之差異，而有所爭議或不愉快情事，但於事
    情過後，並未影響二人之感情，亦迭據被告致原告之上開信函中所提及，亦足證
    兩造之婚姻關係始終存在。
    (6)又被告致原告之信中載明：「：：：其次有關你這次在那裡辦理一切手續的經
      過情形，除了黃敏夫婦知道一、二外，別人是一無所知，我對他們一般人說，
      你在那裡有娘家的親戚可以為你設法：：：」（參見上開刑事卷宗第二宗第三
      六頁證物袋附件十八）；而被告另於八十一年二月二十六日致原告信中載明：
      「汝株，你在幾個禮拜以前，曾經想到要設法辦理我們兩個人八年以前離婚無
      效的事，這是不可能的事，假如你要申請離婚無效，而牽制你我兩個人及黃先
      生夫婦的偽造文書之罪，這是犯法的，不可以做。不過我想從其他方面進行，
      說不定有一個兩全其美的辦法，那就是我們兩個人再辦理一次結婚手續，成為
      正式合法婚姻之後，才能享受夫婦的權益，換句話說，就是我走了以後，你可
      以享受一半我的終身俸給：：：」（參見原告八十七年十二月三十一日準備書
      (二)後附之證物十信函），由上開信函亦可證明兩造於七十二年七月十六日所為
      之離婚協議確屬通謀虛偽意思表示，原告當時希望設法申請該離婚係屬無效，
      惟因事涉偽造文書之刑事責任（當時尚未罹追訴權時效），而為被告期期以為
      不可。
  (三)被告雖抗辯：原告之兄於七十二年八月十九日致被告信中稱：「：：：我希望你
    幫她忙，給她離婚，這樣對你們家庭好：：：」等語，而原告亦於七十三年五月
    十四日及同年月二十九日從美國致被告，通知被告其要結婚及放棄子女之監護權
    等情，足見兩造並非假離婚等語。惟查：被告於協議離婚後七十二年八月二十日
    致原告信中要求：「：：：另外我想妳應該從韓國發一封信，從美國寄發個一、
    二封信給我，說明要離婚的原因，同時要表示堅定的態度，這樣上級一旦查起來
    ，我也有一個籍口，否則很難掩飾過去：：：」等語（參見前開信函），原告乃
    商請原告之兄寫上開信函，原告亦從美國寫上開信函，否則兩造若果真已於七十
    二年七月十六日協議離婚，原告之兄豈會於離婚後之同年八月十九日發函向被告
    請求讓原告離婚？足徵原告之兄上開信函亦僅係為配合被告要求，讓外界確信兩
    造確有離婚之真意，故被告上開抗辯尚難採信。
  (四)原告所著之「崔錫祿的荒謬邏輯」及「崔錫祿的不凡人生」二書中雖曾多次提及
    在赴美之前，即曾要求與被告離婚之事。惟原告係韓國華僑，畢業於韓國漢城國
    民大學經濟系，被告為職業軍人，二人成長之國情、背景、思想、觀念乃至生活
    習性等多方面本存有極大差異。故兩造婚後於婚姻生活適應上，本較一般夫妻為
    困難，期間迭有摩擦、爭吵，應屬事理之常。而二人間確曾因原告工作問題，時
    有爭執，除此之外，二人感情尚無其他嚴重不睦情事，此經兩造於上開刑事案件
    調查時供述綦詳（見本院八十七年度訴字第一二四三號刑事卷第一五三、一五四
    頁）。即使在原告攜子女赴美後，兩造間亦常因對某些事物之觀念及看法上之差
    異，而有所爭議或不愉快情事，但均事過境遷，未影響兩造之感情，亦迭據被告
    致原告之上開信函中所敘及。故退步言之，原告赴美之前，縱曾有與被告離婚之
    念頭，亦僅止於其單方面之情緒上反應，至於其與被告於七十二年七月十六日所
    為離婚協議，則屬雙方之通謀虛偽意思表示，此由被告致原告之上開信函歷歷可
    證。況原告所寫之「崔錫祿的荒謬邏輯」一書係八十二年七月完稿，另「崔錫祿
    的不凡人生」係八十五年十一月二十五日完稿，後者更係在被告與李新蘭結婚之
    後始完稿。按原告遠離韓國家鄉嫁至台灣與被告共同生活，復為子女出國求學及
    取得居留權，並為顧及被告軍人身份，先與被告為虛偽之離婚，離鄉背井，隻身
    攜子女赴美，在美十餘年，歷盡艱辛，扶養栽培子女長大。原告因認被告對婚姻
    有不忠情事，其傷心、悲憤之情，不言可喻，是其著書以宣洩心中之不滿，應可
    理喻，自難以其事後於所寫之文章中提及當時曾有離婚之念頭，遽認其於七十二
    年七月十六日書立離婚協議書時，確有離婚之真意。
  (五)綜上所述，兩造於七十二年七月十六日雖訂定離婚協議書，然兩造間乃係通謀虛
    偽意思表示，並無離婚真意，故應認兩造上開協議離婚不生效力，兩造之婚姻關
    係應仍存在。
三、另被告抗辯：原告於八十四年十月之前即已知悉被告與李新蘭結婚之事實，其請
    求權已罹於二年時效云云。經查：
  (一)原告主張：兩造假離婚後，在台灣及大陸親友均不知情，仍與原告保持書信往來
    ，被告在大陸之弟妹寫信到美國，仍對原告以兄嫂稱呼等情，業有原告提出之信
    函在卷足參。又原告主張：八十五年十一月初，劉志勇在某次電話中，約略提到
    被告在大陸天津與李新蘭女士結為新歡，並已在台灣辦畢戶籍登記的事，而包括
    李女士之出生年月日、結婚日期，亦是劉志勇告知，原告乃電詢在台灣被告之軍
    中友人，惟彼等僅隱約透露點滴消息，並未確切告知，原告半信半疑，心急如焚
    ，曾多次自美國打電話給被告欲予求證未果，原告遂於八十五年十一月十九日，
    專程攜男崔孩宏仁匆忙趕回台灣與女兒會合要向被告查明，詎料，被告得知消息
    ，早一天已離開台灣前往大陸避不見面，原告在律師指點下，至台中市東區戶政
    事務所要請領被告之戶籍謄本，俾瞭解被告崔錫祿是否確已與李新蘭女士結婚，
    但因未帶中華民國國民身分證沒法子證明原告與被告之身份關係，戶政人員不准
    申請，原告不得要領，傷心之下，在戶政事務所放聲痛哭，事務所辦事人員頗表
    同情，翻翻戶籍登記簿不經意地脫口而出，告知被告已在八十四年二月十五日申
    請結婚登記，但仍拒絕發給戶籍謄本，原告悲忿不已，在八十五年十一月二十五
    日惆悵失望地返回舊金山。原告所寫的回憶錄：「崔錫祿不凡人生」其中第一頁
    及第二十八頁，就是在住台灣旅館（夜不成眠，只好用生硬的中國字寫文章）及
    飛返舊金山之飛機上加寫的。回到舊金山後，立即去印刷廠抽回原稿，加上第一
    頁及二十八頁內容付梓，並附註完稿日期為八十五年十一月二十五日。嗣原告於
    八十六年一月二十二日原告不甘心又來到台灣，請教律師後持國民身分證申請戶
    籍謄本，始確認並知悉被告確有重婚之事實等情，業有被告所著「崔錫祿的不凡
    人生」一書在卷可參，且該書第一頁完稿日期確實為八十五年十一月二十五日，
    復參酌原告係於八十六年一月二十七日提出刑事告訴，其時間點與原告描述之時
    點相符。又原告若於八十四年十月間已知被告重婚之事實，衡諸常理，原告應會
    立即反應，豈會拖延一年多，遲至八十六年一月二十七日始提出刑事告訴？足見
    原告確實於八十五年十一月間返台求證被告與李新蘭結婚之事實未果，再於八十
    六年一月二十二日返台申領戶籍謄本後，始確定被告重婚之事實。
  (二)被告雖抗辯原告所著之「崔錫錄的荒謬邏輯」及「崔錫祿的不平凡」書中曾載明
    早已知道被告重婚之事實云云，惟查：上開二本書部分內容係原告於八十五年十
    一月二十五日得知被告重婚事實後予以抽換內容，且原告為韓國華僑對於中文之
    掌握能力不佳，故文辭表達不慎妥當，尚難以書中之記載即認定原告於八十四年
    十月以前即已知悉被告重婚之事實。綜上所述，原告於八十五年十一月間得知被
    告重婚之事實，本件原告於八十七年六月九日向本院提起附帶民事訴訟，尚未罹
    於二年時效，從而被告上開時效消滅之抗辯，亦不足採信。
四、按因故意或過失，不法侵害他人之權利者，負損害賠償責任，故意以背於善良風
    俗之方法，加損害於他人者亦同；民法第一百八十四條第一項定有明文。又不法
    侵害他人之身體、健康、名譽、自由、信用、隱私、貞操，或不法侵害其他人格
    法益而情節重大者，被害人雖非財產上之損害，亦得請求賠償相當之金額，八十
    九年五月五日修正生效之民法第一百九十五條第一項亦定有明文。又於民法債編
    修正施行前，不法侵害他人信用、隱私、貞操、或不法侵害其他人格法益或基於
    父、母、子、女、配偶關係之身分法益而情節重大者，亦適用之，民法債編施行
    法第九條亦定有明文。本件兩造於七十二年七月十六日基於通謀虛偽意思表示而
    離婚，其離婚應不生效力，兩造婚姻關係應仍存在，被告竟於八十三年十一月五
    日與大陸女子李新蘭結婚，並於八十四年二月十五日辦理戶籍登記，已如前述，
    被告重婚之行為，顯係以背於善良風俗之方法，加損害於原告，並已侵害原告之
    人格法益，依民法第一百八十四條第一項後段及修正後民法第一百九十五條第一
    項之規定，原告自得向被告請求非財產上之損害賠償。查本件兩造為子女教育而
    假離婚、真移民，由原告獨自攜子女赴美生活，含莘如苦扶養子女長大成人，原
    告本可期待與被告共同安享晚年，不料被告卻與大陸女子重婚，原告精神上所受
    打擊甚深，原告現在美並無固定工作，靠打工維生；另被告現已退休，每半年領
    取退休俸金之總額為五十一萬四千四百十八元，業有國軍薪俸資料管制處函文一
    份在卷可稽，本院審酌兩造上開身分地位、資力及經濟能力等一切情形，認原告
    請求被告給付非財產上之損害賠償三百萬元及自起訴狀繕本送達之翌日即自八十
    七年六月二十日起至清償日止，按年利率百分之五計算之利息，為有理由，應予
    准許。原告逾此範圍之請求，於法無據，應予駁回。
五、兩造陳明願供擔保，聲請宣告假執行或免為假執行，於原告勝訴部分，於法均核
    無不合，爰分別酌定如主文第一項所示之相當擔保金額准許之。另原告敗訴部分
    ，其假執行之聲請亦失所附麗，應併予駁回。
六、結論：原告之訴為一部有理由，一部無理由，依民事訴訟法第七十九條前段、第
    三百九十條第二項及第三百九十二條，判決如主文。
中      華      民      國    八十九    年      七      月    二十七    日
                                  臺灣臺中地方法院民事庭
~B法  官  陳毓秀
右正本證明與原本無異。
如不服本判決，應於判決送達後二十日內，向本院提出上訴狀。
中      華      民      國    八十九    年      七      月    二十七    日
~B書記官  黃惠君


司法院資訊處製作；財團法人民間司法改革基金會備份。
